【裁判字號】    97,易緝,19
【裁判日期】    970515
【裁判案由】    誣告
【裁判全文】
臺灣士林地方法院刑事判決              97年度易緝字第19號
公  訴  人  臺灣士林地方法院檢察署檢察官
被      告  甲○○
                    (另案於臺灣臺北監獄士林分監執行中)
上列被告因誣告案件，經檢察官提起公訴（95年度偵字第10237
號），本院判決如下：
    主  文
甲○○未指定犯人，而向該管公務員誣告犯罪，處拘役伍拾玖日
，如易科罰金，以銀元佰元即新臺幣玖佰元折算壹日。
    事  實
一、甲○○明知其所有之票號CE0000000 號、付款銀行為臺北銀
    行承德分行（現改制為臺北富邦銀行，下稱富邦銀行承德分
    行）、票面金額為新臺幣（下同）9 萬元，發票日為民國94
    年9 月30日之支票1 紙，係借予林榮泰週轉使用，並未遺失
    ，竟於94年6 月20日以上開支票已於94年5 月30日下午5 時
    許，在臺北市士林區某處車上失竊為由，向富邦銀行承德分
    行謊報上開支票遺失，並填寫遺失票據申報書經由臺灣票據
    交換所請求臺北市、臺北縣警察局偵辦侵占遺失物、竊盜案
    犯行，而未指定犯人誣告犯罪，嗣林榮泰因積欠陳有福9 萬
    元，而於94年8 月間將上開支票交付陳有福作抵押保證，陳
    有福再於94年8 月間以上開支票抵押擔保，向劉秀雲借款9
    萬元，劉秀雲則於94年9 月上旬，以上開支票當抵押擔保，
    向楊展興借款10萬元，經楊展興於94年9 月30日持上開支票
    向富邦銀行承德分行提示遭退票，始悉上情。
二、案經臺北縣政府警察局新莊分局報告臺灣士林地方法院檢察
    署檢察官偵查起訴。
    理  由
一、上揭事實，業據被告甲○○於本院審理時坦承不諱，核與證
    人楊展興、劉秀雲於警詢陳述、證人陳有福於警詢、偵查中
    陳述及證人林榮泰於警詢、偵查中證述之情節相符，並有上
    開支票影本、臺灣票據交換所退票理由單影本、遺失票據申
    報書影本、票據掛失止付通知書影本、掛失止付票據提示人
    資料查報表影本及臺灣票據交換所94年10月19日臺票總字第
    0940009603號函各1 份在卷可稽（見臺灣士林地方法院檢察
    署95年度偵字第1740號偵查卷第4 至8 頁），足認被告上開
    自白與事實相符，本件事證明確，應依法論科。
二、被告行為後，刑法於94年2 月2 日修正公布，95年7 月1 日
    施行，其中修正第2 條（新舊法之比較適用）、第41條（易
    科罰金）、第33條第5 款（罰金刑）等規定。其中刑法第2
    條係規範行為後法律變更所生新舊法律比較適用之準據法，
    是刑法第2 條本身雖經修正，但該條文既屬適用法律之準據
    法，本身尚無比較新舊法之問題，應逕適用裁判時即修正後
    刑法第2 條規定以決定適用之刑罰法律，先予敘明。
  (一)罰金刑部分，刑法分則編各罪所定罰金刑之貨幣單位原為銀
    元，修正前刑法第33條第5 款規定：「罰金：1 元（銀元）
    以上。」而依罰金罰鍰提高標準條例規定，就72年6 月26
    日前修正之刑法部分條文罰金數額提高2 至10倍，其後修正
    者則不提高倍數，並依現行法規所定貨幣單位折算新臺幣條
    例規定，以銀元1 元折算新臺幣3 元；修正後刑法第33條第
    5 款規定：「罰金：新臺幣1,000 元以上，以百元計算之。
    」刑法第33條第5 款所定罰金貨幣單位經修正為新臺幣後，
    刑法分則各罪所定罰金刑之貨幣單位亦應配合修正為新臺幣
    ，為使刑法分則編各罪所定罰金之最高數額與刑法修正前趨
    於一致，乃增訂刑法施行法第1 條之1 ：「中華民國94年1
    月7 日刑法修正施行後，刑法分則編所定罰金之貨幣單位為
    新臺幣。94年1 月7 日刑法修正時，刑法分則編未修正之條
    文定有罰金者，自94年1 月7 日刑法修正施行後，就其所定
    數額提高為30倍。但72年6 月26日至94年1 月7 日新增或修
    正之條文，就其所定數額提高為3 倍。」從而，刑法分則編
    各罪所定罰金刑之最高數額，於上開規定修正後並無不同，
    惟修正後刑法第33條第5 款所定罰金刑最低數額，較之修正
    前提高，自以修正前刑法第33條第5 款規定有利於被告。
  (二)另修正刑法係自95年7 月1 日起施行，在此之前，刑法分則
    編有關罰金刑之貨幣單位係銀元；且依刑法分則編應處罰金
    者，應適用罰金罰鍰提高標準條例第1 條之規定；亦即應按
    各該具體條文制定或修正之時間先後，定其提高之倍數。惟
    被告行為後，刑法施行法增訂第1 條之1 ，於95年6 月14日
    經總統公布，並自同年7 月1 日起施行；該條規定：「中華
    民國94年1 月7 日刑法修正施行後，刑法分則編所定罰金之
    貨幣單位為新臺幣。94年1 月7 日刑法修正時，刑法分則編
    未修正之條文定有罰金者，自94年1 月7 日刑法修正施行後
    ，就其所定數額提高為30倍。但72年6 月26日至94年1 月7
    日新增或修正之條文，就其所定數額提高為3 倍」。亦即自
    95年7 月1 日起，刑法分則編所定罰金之貨幣單位，由原來
    之銀元改為新臺幣；且94年1 月7 日刑法修正時，刑法分則
    編未修正之條文定有罰金者，自95年7 月1 日起，有關罰金
    之數額提高為30倍。刑法第171 條之罪自24年7 月1 日施行
    後即未再修正，依增訂刑法施行法第1 條之1 之規定，其罰
    金以新臺幣為單位，數額應提高30倍。此與增訂前之罰金以
    銀元為單位，且適用罰金罰鍰提高標準條例第1 條前段之結
    果應提高10倍，而新臺幣與銀元之比例為3 ：1 ，換算結果
    亦為30倍者，並無不同。亦即增訂刑法施行法第1 條之1 之
    意旨，僅在使刑法規範之罰金刑之貨幣單位，一律改為新臺
    幣，並使增訂前後有關罰金刑提高之倍數一致，對被告而言
    ，並無有利、不利之比較適用之問題，且此增訂之規定應屬
    罰金罰鍰提高標準條例第1 條但書之情形，當無同條前段規
    定之適用，自應逕行適用刑法施行法第1 條之1 之規定。
三、核被告甲○○所為，係犯刑法第171 條第1 項之未指定犯人
    誣告罪。本件被告於所誣告之案件，裁判確定前自白犯罪，
    應依刑法第172 條規定減輕其刑。爰審酌被告明知其支票係
    交付他人使用，竟填寫申報書謊稱支票遺失之不實事項，浪
    費刑事訴追程序資源，惟被告犯後於本院審理時坦承犯行，
    及其智識程度、生活狀況、行為情節等一切情狀，量處如主
    文之刑，並諭知易科罰金之折算標準。又修正前刑法第41條
    規定：「犯最重本刑為5 年以下有期徒刑以下之刑之罪，而
    受6 個月以下有期徒刑或拘役之宣告，因身體、教育、職業
    、家庭之關係或其他正當事由，執行顯有困難者，得以1 元
    以上3 元以下折算1 日，易科罰金。但確因不執行所宣告之
    刑，難收矯正之效，或難以維持法秩序者，不在此限。併合
    處罰之數罪，均有前項情形，其應執行之刑逾6 月者，亦同
    」，而被告行為時之易科罰金折算標準，依95年7 月1 日修
    正條文施行前罰金罰鍰提高標準條例第2 條前段之規定（該
    條業經總統於95年5 月17日公布刪除，並自95年7 月1 日失
    效），就其原定數額提高為100 倍折算1 日，則被告行為時
    之易科罰金折算標準，應以銀元100 元至300 元折算1 日，
    經折算為新臺幣後，係以新臺幣300 元至900 元折算為1日
    ；惟修正後之刑法第41條則規定：「犯最重本刑為5 年以下
    有期徒刑以下之刑之罪，而受六個月以下有期徒刑或拘役之
    宣告者，得以新臺幣1 千元、2 千元或3 千元折算一日，易
    科罰金。但確因不執行所宣告之刑，難收矯正之效，或難以
    維持法秩序者，不在此限。前項規定於數罪併罰，其應執行
    之刑未逾六月者，亦適用之。」比較修正前後之易科罰金折
    算標準，依修正後刑法第2 條第1 項前段規定，應適用修正
    前刑法第41條第1 項前段、第2 項及修正前罰金罰鍰提高標
    準條例第2 條之規定定其易科罰金之折算標準。另被告雖於
    96年4 月24日以前犯本罪，然其係於中華民國九十六年罪犯
    減刑條例96年7 月16日施行前之96年6 月21日為本院通緝，
    迄至97年3 月21日始為警逮捕歸案，此有通緝書及臺北市政
    府警察局萬華分局調查筆錄各1 份在卷可憑，依該條例第5
    條規定，自不得適用該條例之規定減刑。
據上論斷，依刑事訴訟法第299 條第1 項前段，刑法第2 條第1
項前段、第171 條第1 項、第172 條，修正前刑法第41條第1 項
前段，刑法施行法第1條 之1 第1 項、第2 項前段，修正前罰金
罰鍰提高標準條例第2 條，現行法規所定貨幣單位折算新臺幣條
例第2 條，判決如主文。
本案經檢察官徐名駒到庭執行職務。
中    華    民    國    97    年    5    月    15    日
                  刑事第一庭法  官  林清吉
以上正本證明與原本無異。
如不服本判決，應於判決送達後10日內向本院提出上訴書狀，其
未敘述上訴之理由者，並得於提起上訴後20日內向本院補提理由
書（均須按他造當事人之人數附繕本）。
                            書記官  張茹茵
中    華    民    國    97    年    5    月    15    日
附錄本件論罪科刑法條全文：
中華民國刑法第171 條
未指定犯人，而向該管公務員誣告犯罪者，處1 年以下有期徒刑
、拘役或3 百元以下罰金。
未指定犯人，而偽造、變造犯罪證據或使用偽造、變造之犯罪證
據，致開始刑事訴訟程序者亦同。


司法院資訊處製作；財團法人民間司法改革基金會備份。
